臺灣高雄地方法院刑事判決　　　　　　　　　　　　　九十一年度自緝字第一號
　　自　訴　人　丙○○
　　被　　　告　乙○○
右列被告因詐欺案件，經自訴人提起自訴，本院判決如左：
    主  文
乙○○行使偽造私文書，足以生損害於他人，處有期徒刑肆月，如易科罰金，以參佰
元折算壹日。不動產買賣契約書上偽造之「甲○○」署押、印文各壹枚及偽造之「甲○○」印章壹顆，均沒收之。
    事  實
一、乙○○原係址設高雄市苓雅區○○○路一六四號詠城房屋仲介有限公司（下簡稱
    詠城公司）之職員，於民國八十六年十二月十九日之任職期間，因向代書丙○○
    借款新台幣（下同）十五萬元，預計於當月三十日前還款，並於當日簽立發票日
    為八十六年十二月十九日同額之本票一紙，交由丙○○收執以為擔保，惟因丙○○認其個人信用不佳且上開本票不足以作為擔保，乙○○遂利用其任職於詠城公
    司，而收受由客戶甲○○委託該公司代為銷售不動產所交付之房地產委任代理銷
    售契約書之機會，竟基於行使偽造私文書之犯意，於翌日即八十六年十二月二十
    日，在上開公司於未經甲○○之同意下，即另行偽造以甲○○為出賣人而以自己
    為承買人，由甲○○將其所有房地出售予乙○○之不動產買賣契約書一份，而委
    由不知情之友人在該不動產買賣契約書之出賣人處偽簽「甲○○」之署押，並利
    用不知情之第三人偽造「甲○○」之印章持以蓋用「甲○○」之印文，而偽造該
    不動產買賣契約書，旋即持該上開甲○○之房地產委任代理銷售契約書及偽造之
    不動產買賣契約書各一份交予丙○○收執而行使之，以證明可藉此向其前妻借款
    後清償其十五萬元之借款，使丙○○相信其有償債之誠意與能力，足以生損害於
    甲○○本人。
二、案經丙○○提起自訴。
    理  由
一、按犯罪之被害人得提起自訴，刑事訴訟法第三百十九條第一項定有明文。次按關
    於刑法第二百十條之偽造私文書罪，其得提起自訴之被害人，應不以文書之真正
    名義人為限，苟因該項偽造或變造之文書足以蒙受損害者，即屬本罪之直接被害
    人，可提起自訴（最高法院八十八年度台上字第六四四三號判決意旨參照）。又
    行使偽造他人名義出立之契據，而與不動產所有人訟爭該不動產之權利者，該不
    動產之所有人，自不得謂非直接被害人而不許自訴（最高法院二十九年上字第一
    七八七號判例意旨參照）。本件自訴人丙○○自訴被告乙○○係以偽造他人名義
    之不動產買賣契約書詐騙借款，是依自訴狀記載之犯罪事實，從形式上觀察，自
    訴人因此足以受有損害，即屬偽造私文書罪之直接被害人，自得提起自訴，不以
    本院事後審理之結果為準，核先敘明。
二、訊據被告乙○○固坦承有於前揭時地向自訴人丙○○借款十五萬元，並擅自填寫
    與甲○○間之不動產買賣契約書及在該契約書之承買人處簽章，且該契約書所載
    出賣人「甲○○」之署押是找不知情之朋友代簽之事實，惟矢口否認有偽造及行
    使偽造私文書之犯行，辯稱：前揭房地產委任代理銷售契約書及不動產買賣契約
    書並非伊拿來向自訴人借款所用，是打算持向伊前妻借錢，因自訴人擔心伊無法
    清償借款，所以才拿給自訴人看，以表示可以持前開契約書取信於伊前妻借錢後
    來償還自訴人，伊並無偽造文書之不法犯意，而甲○○之印章伊無印象有偽刻云
    云。經查：案外人甲○○雖有於八十六年十一月十七日委託被告當時所任職之詠
    城公司代為銷售其所有不動產事宜，並與詠城公司簽有房地產委任代理銷售契約
    書一份，惟於託售期限經過後並未賣出，且從未與被告簽有不動產買賣契約書等
    情，業據證人甲○○於本院調查中證述明確（見本院八十七年度自字第七四四號
    卷第三十頁），核與證人即同案被告周春長（已另行無罪審結）於本院供述之情
    節相符（見同前卷第十八頁），並有詠城公司房地產委任代理銷售契約書一份在
    卷可參，又被告既已自承該契約書上出賣人處「甲○○」之署押係其委請不知情
    之朋友所代簽（見本院九十一年十一月七日審判筆錄），且該不動產買賣契約書
    上「甲○○」之印文，經與由甲○○所簽之房地產委任代理銷售契約書上所載「
    甲○○」之印文相互比對，兩者之大小明顯不符，此有前揭房地產委任代理銷售
    契約書及不動產買賣契約書各一份附卷足稽，足見前揭「甲○○」之印文亦應係
    由被告所偽造無訛，是以該不動產買賣契約書確係被告在未經甲○○同意之情形
    下所偽造甚明。至被告雖辯稱：前揭委任代理銷售契約書及不動產買賣契約書並
    非伊持向自訴人借款所用云云，惟被告持前揭二份契約書向自訴人借款乙事，已
    據自訴人指訴甚詳，且被告既已供承有拿前揭二份契約書予自訴人看等語，則被
    告顯有行使前揭偽造之不動產買賣契約書之事實，是被告前揭所辯，不足採信。
    綜上，本件事證明確，被告偽造及行使偽造私文書之犯行，堪予認定。
三、按刑法上偽造文書罪之成立，以足生損害於公眾或他人為特別要件，所謂足生損
    害，不以實已發生損害為必要，僅需有足以生損害之虞為已足（最高法院七十九
    年台上字第四五一六號判決可資參照）。被告乙○○未經甲○○之同意，即偽簽
    其與甲○○之不動產買賣契約書，並利用不知情之第三人偽造「甲○○」之署押
    及印文，使甲○○負有依偽造買賣契約書之不實內容出賣其不動產責任之危險，
    雖未造成實質上損害，惟已足以生損害於甲○○之信譽與財產之虞。是核被告乙○○利用不知情之第三人偽刻「甲○○」之印章，嗣並利用不知情之友人偽簽「
    甲○○」之署押且蓋印於偽造之不動產契約書上，而持向自訴人以取信借款之行
    為，係犯刑法第二百十六條、第二百十條之行使偽造私文書罪。被告利用不知情
    之第三人偽刻「甲○○」印章及代簽「甲○○」署押之行為，均為間接正犯。又
    被告偽造上開印章後，蓋用於不動產買賣契約書上當然產生偽造印文之結果，不
    另論偽造印文罪；且其偽造印章、偽造署押之行為，分係偽造私文書之階段及部
    分行為，應為偽造私文書之犯行所吸收；又其偽造上開不動產買賣契約書後，復
    持向自訴人行使，其偽造私文書之低度行為應為行使之高度行為所吸收，均不另
    論罪。爰審酌被告僅因一時圖便，短於思慮，而利用職務之便偽造不實之買賣契
    約書以借取款項，且迄今仍未完全清償自訴人借款，然其借款金額僅十五萬元，
    並念及其犯罪後坦承部分犯行等一切情狀，量處如主文所示之刑，併諭知易科罰
    金之折算標準，以資懲儆。又前開不動產買賣契約書上偽造「甲○○」之署押、
    印文各一枚及偽造之「甲○○」印章一顆，雖未扣案，然並無證據證明業已滅失
    ，均應依刑法第二百十九條規定，併予宣告沒收。
四、至自訴意旨另以：被告乙○○於八十六年十二月二十日，以偽造甲○○之不動產
    買賣契約書一份，持向自訴人丙○○佯稱要買受該不動產，需款週轉，向自訴人
    借款十五萬元，自訴人即簽發同額之十萬元支票一紙及現金五萬元交給被告，被
    告並簽發同額之本票一紙交予自訴人作為擔保，嗣於八十七年二月間被告又持面
    額二十萬元以丁○○為發票人之支票一紙向自訴人借款，詎上開本票及支票屆期
    均不獲付款，嗣自訴人發覺上開不動產買賣契約書係由被告所偽造，始知受騙，
    因認告涉有刑法第三百三十九條第一項之詐欺取財罪嫌云云。按犯罪事實應依證
    據認定之，無證據不得推定其犯罪事實，刑事訴訟法第一百五十四條定有明文。
    訊據被告乙○○堅決否認有何詐欺犯行，辯稱：伊之前向自訴人借錢均有借有還
    ，向自訴人借款十五萬元後，有償還五萬元，後來因經濟狀況不好沒錢還，自訴
    人要求伊去借一張信用好的票，伊才向丁○○借一張二十萬元之支票，用以清償
    其先前所欠之十萬元及利息與再借支之款項，伊並無詐欺之意圖等語。經查，本
    件借款十五萬元之前，被告向自訴人借款均有借有還，且借款後有償還自訴人五
    萬元嗣因無力償還，而向案外人丁○○借二十萬元之支票用以清償先前所積欠之
    款項及利息之情事，業據被告於本院審理中供明甚詳，核與自訴人於本院審理中
    指述借款之情節相符（見本院九十一年十一月七日審判筆錄），是倘被告於借款
    之初即有詐欺犯意，焉有於事後清償部分借款及向他人借票交予自訴人作為還款
    擔保之理，又自訴人復於本院審理中自承本件借款係以朋友之立場借錢予被告等
    語（見同前筆錄），足見被告亦無施用何詐術使自訴人陷於錯誤可言。再者，上
    揭二十萬元之支票，係因被告無法如期墊款予丁○○，為丁○○事後撤銷付款委
    託而遭退票，且該支票上之印章可能係丁○○蓋錯等情，業經證人丁○○於本院
    調查中供述屬實（見本院九十一年九月二十四日訊問筆錄），並有前揭二十萬元
    之支票及退票理由單附卷可稽，然此具有信用風險之票據其事後不獲兌現付款之
    結果，應屬民事債務不履行之客觀結果，尚無法據此即推定被告於借款之初即存
    有詐欺之犯意，況自訴人於本院審理中已明白指述其現已不認為被告有詐欺之意
    圖等語，從而，被告前揭所辯，堪可採憑。至被告雖有行使偽造之不動產買賣契
    約書而取信於自訴人之行為，然被告係於八十六年十二月十九日向自訴人借款，
    而於翌日即八十六年十二月二十日方持前揭不動產買賣契約書交予自訴人，已據
    自訴人供述在卷，且自訴人借款予被告係因朋友之立場所致，自訴人並未因此陷
    於錯誤，已如前述，是被告縱有行使該偽造私文書之行為，然此與被告有無詐欺
  犯意之認定無涉。此外，本院復查無其他積極證據足認被告有自訴人所指之詐欺
    犯行，本應為無罪之諭知，惟此部分與前揭論罪科刑之行使偽造私文書犯行間，
    具有牽連犯之裁判上一罪關係，爰不另為無罪之諭知，併此敘明。
據上論斷，應依刑事訴訟法第三百四十三條、第二百九十九條第一項前段、刑法第二
百十六條、第二百十條、第四十一條第一項前段、第二百十九條、罰金罰鍰提高標準
條例第二條，判決如主文。
本案經檢察官莊榮松到庭執行職務。
中      華      民      國      九十一      年      十一    月  二十一  日
                                  臺灣高雄地方法院刑事第三庭
                                      審判長法  官  趙 家 光
                                            法  官  葉 啟 洲
                                            法  官  吳 俊 龍
右正本證明與原本無異。
如不服本判決，應於判決送達後十日內，向本院提出上訴狀。
                                            書記官   許 麗 珠
中      華      民      國      九十一      年      十一    月  二十一  日
